臺灣高等法院刑事判決
111年度上更一字第18號
上  訴  人  
即  被  告  蔣嘉展


上列上訴人因偽造文書等案件，不服臺灣臺北地方法院109年度
審簡上字第288號，中華民國110年1月26日第一審判決（起訴案
號：臺灣臺北地方檢察署107年度偵字第6878號、第13854號），
提起上訴，本院判決後，經最高法院撤銷發回，本院判決如下：
    主  文
原判決撤銷。
蔣嘉展犯行使偽造私文書罪，累犯，處有期徒刑壹年壹月。未扣
案之犯罪所得新臺幣伍佰玖拾伍萬柒仟元沒收，於全部或一部不
能沒收或不宜執行沒收時，追徵其價額。由林竣達收執如附表壹
編號一所示買賣合約書上偽造之「全陽建設股份有限公司」印文
伍枚均沒收。
    事  實
一、蔣嘉展因積欠地下錢莊債款及經營通訊行生意而有資金之需
    求，竟意圖為自己不法之所有，基於行使偽造私文書及詐欺
    取財之犯意，未經全陽建設股份有限公司（下稱全陽公司）
    之授權，接續於民國103年年底、104年4月、5月間，先後在
    不詳地點偽造「全陽建設股份有限公司」印章1 枚及如附表
    壹編號一至編號三所示之不動產買賣合約書，並於前揭合約
    書上蓋用前開偽造之「全陽建設股份有限公司」印章，以示
    其確有與全陽公司購買如附表壹編號一至編號三所示建案之
    預售屋，蔣嘉展並透過其胞兄蔣嘉文（業經檢察官為不起訴
    處分）結識欲投資房地產之林竣達（原名林東毅），而於10
     4年3月、4月、5月間，在臺北市○○區○○街000 號（蔣嘉展
    所經營之通訊行）內，接續出示如附表壹編號一至編號三所
    示偽造之不動產買賣合約書供林竣達檢視，並佯稱其透過全
    陽公司以員工價取得如附表壹編號一至編號三所示之預售屋
    而行使，足生損害於全陽公司及林竣達，且使林竣達先後陷
    於錯誤，誤認有投資價值而同意向蔣嘉展轉購如附表壹編號
    一至編號三所示之預售屋，再於如附表貳所示之日期，交付
    總計新臺幣（下同）690萬元之款項予蔣嘉展。嗣於106年4 
    月間，前開預售屋之交期將屆，林竣達與全陽公司洽詢交屋
    事宜，發覺前揭不動產買賣合約書均屬偽造，方悉前情。
二、案經林竣達告訴暨臺北市政府警察局萬華分局報告、全陽建
    設股份有限公司訴由內政部警政署刑事警察局報告臺灣臺北
    地方檢察署檢察官偵查起訴。
    理  由
壹、程序事項：
一、按被告以外之人於審判外之言詞或書面陳述，除法律有規定
    者外，不得作為證據，刑事訴訟法第159條第1項固有明文。
    惟被告以外之人於審判外之陳述，經當事人於審判程序同意
    作為證據，法院審酌該言詞陳述或書面陳述作成時之情況，
    認為適當者，亦得為證據；當事人、代理人或辯護人於法院
    調查證據時，知有上開刑事訴訟法第159條第1項不得為證據
    之情形，而未於言詞辯論終結前聲明異議者，視為有前項之
    同意，刑事訴訟法第159條之5亦有明文。本判決以下引用各
    項被告以外之人於審判外之陳述，然經檢察官、被告於本院
    準備程序均同意有證據能力（見本院卷第39頁），且於言詞
    辯論終結前均未聲明異議（見本院卷第233頁至第234頁），
    本院審酌各項證據作成時之狀況，認為並無不可信或不適當
    之情事，依刑事訴訟法第159條之5第2項規定，均有證據能
    力。
二、本案其他資以認定本案犯罪事實之非供述證據，經查並無違
    反法定程序取得之情，依刑事訴訟法第158條之4規定反面解
    釋，均具證據能力。
貳、實體事項：
一、上開犯罪事實，有下列證據足資認定：
　㈠被告於偵查、原審及本院審理時均坦承不諱（見107年度他字
    第411號卷第127頁至第131頁、第225頁至第227頁、107年度
    偵字第6878號卷第9頁至第13頁、107年度審訴字第700號卷
    第101頁至第103頁、第123頁至第127頁、第139頁至第142頁
    、第147頁至第150頁、第269頁至第272頁、第289頁至第293
    頁、109年度審簡上字第288號卷第59頁至第63頁、第113頁
    至第120頁、本院卷第237頁）。
　㈡核與證人即告訴人林竣達於警詢、檢察官偵訊及原審審理時
    之證述（見107年度他字第411號卷第157頁至第160頁、第21
    7頁至第219頁、107年度偵字第6878號卷第77頁至第80頁、1
    07年度審訴字第700號卷第53頁至第54頁、第123頁至第127
    頁）；證人即告訴代理人趙亦霜、證人即同案被告蔣嘉文於
    警詢及檢察官偵訊時（見107年度偵字第6878號卷第17頁至
    第18頁、第133頁至第134頁、107年度他字第411號卷第109
    頁至第113頁、第217頁至第219頁）之證述相符。
　㈢此外，復有全陽園建案預售屋相關說明資料1 份、偽造之買
    賣合約書3份、讓渡書（104年3月13日）1紙、板信商業銀行
    匯款申請書2紙（104年3月20日）、郵政跨行匯款申請書1紙
    （104年4月15日）、第一商業銀行匯款申請書回條1紙（104
    年5月7日）、存摺內頁影本1紙、中國信託商業銀行股份有
    限公司109年11月5 日中信銀字第109224839280240號函暨其
    附件蔣嘉展帳戶（帳號：000000000000）交易明細1 份及板
    信商業銀行作業服務部109年11月6日板信作服字第10974232
    48號函暨其附件蔣嘉展帳戶（帳號：00000000000000）交易
    明細1份在卷可稽（見107年度他字第411號卷第11頁至第51
    頁、第55頁至第65頁、第69頁、第73頁至第79頁、109年度
    審簡上字第288號卷第79頁至第83頁、第85頁至第87頁）。
二、綜上各情相互酌參，足認被告上開任意性自白即與事實相符
    ，堪予採憑。本案事證明確，被告犯行堪以認定，應依法論
    科。
三、論罪：
　㈠核被告所為，係犯刑法第216條、第210條之行使偽造私文書
    罪及同法第339條第1項之詐欺取財罪。被告偽造「全陽建設
    股份有限公司」印章及於如附表壹編號一至編號三所示之文
    書上偽造「全陽建設股份有限公司」之印文，均係偽造私文
    書之部分行為，偽造私文書後復持以行使，其偽造之低度行
    為，應為行使之高度行為所吸收，均不另論罪。
  ㈡被告於前開時、地偽造全陽公司印章、偽造如附表壹編號一
    至編號三所示買賣合約書並向告訴人林竣達行使並施用詐術
    所為，僅係基於一主觀意思決定為之（即詐取告訴人林竣達
    之金錢），而於尚稱密切接近之時間、地點先後實施，應評
    價為一行為。而上開各罪之犯罪構成要件、保護法益均有不
    同 ，屬一行為觸犯數罪名之想像競合犯，應依刑法第55條
    之規定，從一重之行使偽造私文書罪處斷。
　㈢關於累犯之加重：
　⒈按刑法第47條第1 項規定「受徒刑之執行完畢，或一部之執
    行而赦免後，5 年以內故意再犯有期徒刑以上之罪者，為累
    犯，加重本刑至2分之1。」主要著眼於犯罪行為人前既已受
    自由刑之執行，自當知所悔改，如執行完畢未久，又再故意
    犯罪，足見其對於刑罰反應力薄弱，故必須再延長其矯正期
    間，藉此協助其重返社會，同時亦兼顧防衛的效果。惟對於
    刑法第47條第1 項規定，若不分情節，基於累犯者有其特別
    惡性及對刑罰反應力薄弱等立法理由，一律加重最低本刑，
    於不符合刑法第59條所定要件之情形下，致生行為人所受之
    刑罰超過其所應負擔罪責之個案，其人身自由因此遭受過苛
    之侵害部分，對人民受憲法第8 條保障之人身自由所為限制
    ，不符憲法罪刑相當原則，牴觸憲法第23條比例原則，業經
    司法院釋字第775 號解釋在案。為避免發生上述罪刑不相當
    之情形，法院就該個案應依本解釋意旨，裁量是否加重最低
    本刑。至如何能避免發生「罪刑不相當」之情形，自應審酌
    犯罪行為人之前、後案之犯罪類型、行為態樣是否相同或類
    似；前案執行完畢與後案發生之時間相距長短；前案是故意
    或過失所犯；前案執行是入監執行完畢，抑或易科罰金或易
    服社會勞動而視為執行完畢；前、後案對於他人生命、身體
    、財產等法益侵害情形如何等具體個案各種因素，再兼衡後
    案犯罪之動機、目的、計畫、犯罪行為人之年齡、性格、生
    長環境、學識、經歷、反省態度等情綜合判斷，以觀其有無
    特別惡性或對刑罰反應力薄弱而決定是否依累犯規定加重最
    低本刑（最高法院108年度台非字第176號判決意旨參照）。
    　
　⒉經查，被告前⑴因行使偽造私文書案件，經臺灣新北地方法院
    以97年度訴字第4868號判決判處有期徒刑4月確定；⑵因違反
    野生動物保育法案件，經同院以98年度簡字第1021號判決判
    處有期徒刑6 月確定，並於98年6月10日易科罰金執行完畢
    （於本案不構成累犯）；⑶因詐欺案件，經同院以99年度易
    字第663號判決判處有期徒刑4月確定；前開⑴⑵案，再經同院
    以99年度聲字第3644號裁定合併定應執行刑為有期徒刑8月
    確定，於99年10月7日易科罰金執行完畢後，復與⑶案經同院
    以99年度聲字第5545號裁定合併定應執行刑為有期徒刑11月
    確定，而於100年1月20日易科罰金執行完畢；⑷因詐欺案件
    ，經同院以101年度易字第2665號判決判處有期徒刑6月、3
    月、2 月，應執行有期徒刑10月確定，亦於102年6月10日易
    科罰金執行完畢等情，有本院被告前案紀錄在卷可參(見本
    院卷第9頁至第22頁)，且為被告所不爭執(見本院卷第234頁
    至第235頁)，被告於受上開⑴⑶⑷案之有期徒刑執行完畢後，5
     年以內故意再犯本案有期徒刑以上之罪，為累犯，本院參
    酌司法院釋字第775 號解釋意旨，被告上開構成累犯之前案
    ，與本件被告所犯之罪，同為行使偽造私文書、詐取他人財
    物之犯罪，罪質相同，僅係手段不同，足見被告有其特別惡
    性，且前罪之徒刑執行無成效，其對於刑罰之反應力顯然薄
    弱，本案即應依刑法第47條第1 項之規定加重其最低度刑。
參、撤銷原判決之理由及科刑審酌事項：
一、原審同認被告所為係犯行使偽造私文書、詐欺取財等罪，事
    證明確，予以論罪科刑，固非無見。惟查，原審言詞辯論終
    結後，被告另再支付告訴人賠償金計143,000元（計算式：6
    ,900,000元－143,000元＝5,957,000元）（依告訴人於本院審
    理時表示被告至目前共支付94萬3千元《見本院卷第239頁》，
    而被告於原審言詞辯論終結前已支付80萬元《見本院前審卷
    第72頁》），原判決未及審酌於此，致就犯後態度部分未能
    為較有利於被告之認定，容有未恰，所為沒收金額之諭知，
    亦有未合。被告執詞提起上訴，固無理由(詳後四、所述)，
    惟原判決就此部分既有上開未合之處，自應由本院將原判決
    予以撤銷改判。
二、爰以行為人之責任為基礎，審酌被告不思循正當途徑獲取財
    物，竟以行使偽造私文書之方式施用詐術，任意詐取他人金
    錢，所為非是，顯然欠缺法治觀念，其雖於原審準備程序中
    以同意分期（每月25,000元）給付告訴人林竣達超逾遭詐騙
    金額6,90萬元之940萬元而與告訴人林竣達成立和解，有109
    年度審重附民字第3號和解筆錄在卷可考（見107年度審訴字
    第700號卷第295頁），且迄至本院辯論終結前，已履行其中
    之943,000元，已如前述，難謂無悔意，惟依被告約定之每
    期履行金額計算，其履行分期高達376期（31年4月），然案
    發迄今已逾7年，仍僅賠償告訴人上揭金額，復依告訴人於
    本院審理時陳述意見「借我錢的投資人也希望能夠還他一筆
    大一點的，因為每月這樣還利息都不夠」等語（見本院卷第
    238頁），是本案難認告訴人林竣達之損害已獲得及時填補
    ；兼衡被告犯罪之動機、目的、手段、智識程度、目前從事
    物流業、月收入約9萬元、有父母及2名幼兒（6歲、2歲）待
    其扶養之生活狀況（見本院卷第237頁至第238頁）、告訴人
    林竣達所受金錢損失，及被告坦承犯行之犯後態度等一切情
    狀，量處如主文第2項所示之刑。
三、沒收：
　㈠被告因本件犯罪所得為690萬元，累積賠償共計943,000元，
    業如前述，此943,000元部分，雖非刑法第38條之1第5項規
    定文義所指犯罪所得已實際合法「發還」被害人者，然參酌
    該規定旨在保障被害人因犯罪所生之求償權（參刑法第38條
    之1第5項之立法理由），被告既已賠付告訴人林竣達，告訴
    人林竣達此部分求償權已獲滿足，若再宣告沒收，將有過苛
    之虞，爰依刑法第38條之2第2項之規定，就此部分不予宣告
    沒收。至其餘尚未賠償之5,957,000元部分，屬被告之犯罪
    所得，且並未實際合法發還予告訴人林竣達，被告雖與告訴
    人林竣達成立和解，惟就此部分金額，依被告約定之每期履
    行金額計算，尚須逾20年才能履行完成，復未提供任何擔保
    ，況被告於原審亦自陳尚積欠銀行約300萬元債務（見原審1
    07年度審訴字第700號卷第292頁），則其日後是否會履行和
    解內容，誠有疑問，又此部分沒收並無「欠缺刑法上之重要
    性、犯罪所得價值低微，或維持受宣告人生活條件之必要」
    等情形，為避免被告將來未履行和解內容，而坐享犯罪所得
    ，當就本案未扣案之犯罪所得宣告沒收，以杜絕其犯罪誘因
    ，自符比例原則，亦無礙訴訟經濟，而無過苛之虞。是被告
    所詐得之前開金錢尚未賠償之部分，仍應依刑法第38條之1
    第1項前段規定沒收，並依同條第3項規定諭知於全部或一部
    不能沒收或不宜執行沒收時，追徵其價額。至告訴人林竣達
    得依刑事訴訟法第473條規定得聲請發還沒收物，或由檢察
    官發還之，併予敘明。
　㈡被告僅交付如附表壹編號一所示偽造之買賣合約書1 份予告
    訴人林竣達收執，其餘如附表壹編號一至編號三所示偽造之
    買賣合約書及偽造之「全陽建設股份有限公司 」印章1 顆
    均已丟棄，業經被告於原審準備程序中供陳明確(見原審107
    年度審訴字第700號卷第142 頁）。則告訴人林竣達所持有
    如附表壹編號一所示買賣合約書上偽造之「全陽建設股份有
    限公司」印文5枚，即應依刑法第219條之規定，不問屬於犯
    人與否，均宣告沒收。而如附表壹編號一所示已經被告持以
    行使交付予告訴人林竣達收執之買賣合約書，已非屬被告所
    有之物，且非屬違禁物；另被告自行留存如附表壹編號一至
    編號三所示之買賣合約書及偽造之「全陽建設股份有限公司
    」印章1 顆，亦無其他積極事證足認上開偽造之物品尚屬存
    在而未滅失，爰均不為沒收之宣告。　　　　
四、被告上訴意旨不採之理由：
　㈠被告上訴意旨略以：
　⒈臺灣臺北地方法院109年度審簡字第1500號判決固然僅就前開
    構成累犯之101年度易字第2665判決部分衡酌，未就同樣構
    成累犯之97年度訴字第4868判決、99年度易字第663號判決
    等2案件為審酌，然參酌司法院釋字第775號解釋協同意見書
    意旨，被告於103年底、104年4、5月間犯下本案時，與上開
    所犯之罪相較，應屬5年以內累犯之中、末期，第二審判決
    卻未為衡酌。
  ⒉本案被告所犯行使偽造私文書罪非最輕法定本刑3年以上有期
    徒刑之重罪，且相較於前案亦無罪質顯然較重之情，第二審
    判決亦有認「被告上開構成累犯之前案，與本件被告所犯之
    罪，同為行使偽造私文書、詐取他人財物之犯罪，罪質相同
    ，僅係手段不同。」之情事，是原審以「足見被告有其特別
    惡性」之結論，顯違論理法則及經驗法則。
  ⒊再者，原審以「其履行分期高達376期（31年4月)，告訴人林
    竣達之損害難稱已及時獲得填補」等語，顯然違反和解之意
    旨，若令被告蔣嘉展受拘束人身自由之徒刑，除無法再繼續
    填補告訴人林竣達之損害，亦使刑事政策合目的性或修復式
    司法之理念無法達成。另請參酌被告蔣嘉展已婚，育有未成
    年子女2名（分別未滿6歲、2歲），目前與雙親及前揭子女
    同住，現以送貨員為業，有穩定之收入，每月平均約6萬元
    至6萬5000元，每月給付租金2萬3000元，並需扶養前揭2名
    子女、配偶及雙親及須負擔家中開銷後，尚有餘力可按月清
    償2萬5000元之和解金予告訴人林竣達，實無改變現有狀況
    之必要，爰請求撤銷原判決，給被告自新之機會等語。
  ㈡經查：
　⒈原審參酌司法院釋字第775號解釋意旨，以被告上開構成累犯
    之前案，與本件被告所犯之罪，同為行使偽造私文書、詐取
    他人財物之犯罪，罪質相同，僅係手段不同，足見被告有其
    特別惡性，且前罪之徒刑執行無成效，其對於刑罰之反應力
    顯然薄弱，因予加重其最低度刑等情，業述於前，是原判決
    就此部分之論述，並無違誤，上訴意旨猶執前詞置辯，容未
    可採。
　⒉按法官為量刑之裁量時，本得依據個案情節，參酌刑法第57
    條各款例示之犯罪情狀，於法定刑度內量處被告罪刑；除有
    逾越該罪法定刑或法定要件，或未能符合法規範體系及目的
    ，或未遵守一般經驗及論理法則，或顯然逾越裁量，或濫用
    裁量等違法情事以外，自不得任意指摘其量刑違法（參照最
    高法院80年台非字第473號、75年台上字第7033號、72年台
    上字第6696號、72年台上字第3647號判例）。經查，本件原
    審於量刑時就被告履行分期高達376期（31年4月)，告訴人
    林竣達之損害難稱已及時獲得填補等情無審酌，核此部分係
    依刑法第57條第9款「犯罪所生之危險或損害」、第10款「
    犯罪後之態度」為考量，並無不合。是原審斟酌刑法第57條
    各款例示之犯罪情狀，於法定刑度內量處被告之宣告刑，係
    屬合法，況本案並非僅以被告與告訴人是否達成和解為唯一
    量刑之參考，仍併審酌被告犯罪之動機、目的、手段、本案
    犯罪情節等為整體考量，即無不合。至被告指摘原判決量處
    結果，將使其受拘束人身自由，而無法繼續填補告訴人之損
    害，亦使修復式司法之理念無法達成等語。然修復式司法之
    規範意旨，著重於被告真摯之悔意及取得告訴人之諒宥，並
    非意在使被告得因而免於刑罰矯治之目的，況本案告訴人亦
    未有原諒被告之表示，被告執此提起上訴，亦無法採納。
據上論斷，應依刑事訴訟法第369條第1項前段、第364條、第299
條第1項前段，判決如主文。
本案經檢察官錢義達提起公訴，檢察官謝志明到庭執行職務。
中　　華　　民　　國　　111 　年　　6 　　月　　29　　日
                  刑事第二十庭  審判長法　官  王復生
　　　　　　　　　　　　　　　　　　　法　官  張紹省
　　　　　　　　　　　　　　　　　　　法　官  蕭世昌
以上正本證明與原本無異。
如不服本判決，應於收受送達後20日內向本院提出上訴書狀，其
未敘述上訴之理由者並得於提起上訴後20日內向本院補提理由書
（均須按他造當事人之人數附繕本）「切勿逕送上級法院」。
                                      書記官　吳建甫
中　　華　　民　　國　　111 　年　　6 　　月　　29　　日
附錄：本案論罪科刑法條全文　　　　　　　　　　　　　　
中華民國刑法第216條（行使偽造變造或登載不實之文書罪）
行使第210條至第215條之文書者，依偽造、變造文書或登載不實
事項或使登載不實事項之規定處斷。
中華民國刑法第210條（偽造變造私文書罪）
偽造、變造私文書，足以生損害於公眾或他人者，處5年以下有
期徒刑。
中華民國刑法第339條（普通詐欺罪）
意圖為自己或第三人不法之所有，以詐術使人將本人或第三人之
物交付者，處5年以下有期徒刑、拘役或科或併科50萬元以下罰
金。
以前項方法得財產上不法之利益或使第三人得之者，亦同。
前二項之未遂犯罰之。

附表壹：
編號 偽造之私文書 偽造之印文 備註 一 蔣嘉展與全陽建設股份有限公司所簽立之103年11月5日買賣合約書（建物：新北市○○區○○路00巷00號《全陽園》建案A1棟12樓） 「全陽建設股份有限公司」印文5枚 一式兩份，其中一份由告訴人林竣達收執 二 蔣嘉展與全陽建設股份有限公司所簽立之104年3月28日買賣合約書（建物：臺北市○○區○○○路000巷口《 全陽天母》建案A3棟9樓） 「全陽建設股份有限公司」印文5枚 一式兩份 三 蔣嘉展與全陽建設股份有限公司所簽立之104年5月4日買賣合約書（建物：新北市○○區○○路00巷00號《全陽園》建案A5棟9樓） 「全陽建設股份有限公司」印文5枚 一式兩份 

附表貳：
編號 日期 交付金額（方式） 備註 一 104年3月13日 25萬元（現金） 同日簽訂讓渡書 二 104年3月20日 185萬元（匯款）  三 104年3月20日 45萬元（匯款）  四 104年4月15日 250萬元（匯款）  五 104年5月7日 185萬元（匯款）  總計交付690萬元